---
title: "Detekce mluvené řeči v jazyce R"
output:
  html_notebook: 
    fig_caption: yes
  html_document:
    df_print: paged
  pdf_document: default
  word_document: default
editor_options: 
  chunk_output_type: inline
---

Závěrečná práce z předmětu Pokročilé metody statistiky. Práce byla vypracována ve vývojovém prostředí RStudio.

### Prototyp chytrého řešení pro pomoc lidem se sluchovým postižením

Detekce řečové aktivity hraje velmi důležitou roli v oblasti zpracování mluvené řeči. Detektory řečové aktivity jsou využívány v mnoha různých oblastech vědy, ale dnes i v průmyslových aplikacích. Detektory řečové aktivity jsou používány v průběhu rozpoznávání řeči nebo v algoritmech zvýrazňování řeči. Jiné aplikace mohou být z oblasti komunikace. Podobný přístup řeší VoIP, kde detektory řečové aktivity slouží pro snížení nutné přenosové kapacity. To je dosaženo nepřenášením paketů obsahujících ticho. Bylo také ukázáno, že detektory řečové aktivity mohou přispět k zvětšení efektivity rozpoznávání řeči.

Rozpoznávání mluvené řeči je ve vyvíjeném prototypu rozděleno na dva kroky. První krok se odehrává na klientovi a druhá část na serveru. Před implementací serverové části byla provedena analýza veřejně dostupných technologii pro zpracování zvuku. Jako vhodná technologie byla vybrána služba postavená na platformě Google Cloud. Jedná se o řešení Google Cloud Speech API. Pro začátek výzkumu je naprosto dostačující. Dalším krokem bude testování konkurentní služby od společnosti IBM. Jedná se o službu IBM Watson Speech To Text.

### Aktustické vnímání řeči
Člověk je schopen vnímat zvuky v rozsahu kmitočtů od přibližně 20 Hz do 20 kHz a v rozsahu intenzity cca 0 až 130 dB (tzv. plocha slyšení). Normální řeč však leží v podstatně užším pásmu - přibližně mezi 180 Hz až 6 kHz a 30 až 80 dB. Dobrá srozumitelnost se dosáhne při přenosu řeči v pásmu od 300 Hz do 5 kHz. Pro nejběžnější konverzaci stačí dokonce přenos v pásmu od 300 do 2,5 kHz.

### Problémy rozpoznávání řeči
Úloha rozpoznávání řeči se potýká s mnoha problémy, které vyplývají ze samotné povahy lidské řeči. Ve chvíli kdy člověk mluví, nikdy nevysloví stejné slovo dvakrát totožným způsobem. Je to ovlivněno mnoha faktory. Jedná se o zdůrazňování slov, odlišné vyslovování slov na začátku a na konci věty, různé melodie různých typů vět (oznamovací vs. tázací), vliv předchozích a následujících slov ve větě, emoce, náladu, případně zdravotní stav člověka.
Problémy mohou nastat též při určování hranic mezi slovy. Člověk nevyslovuje slova jako zřetelně oddělené jednotky, slova naopak úzce navazují a např. neslabičné předložky splývají s jiným slovem úplně. Akustická informace bývá nedostatečná a zpravidla je potřeba využít kontextu slov a dodat hlubší jazykové znalosti – syntaktické, případně sémantické.
Programy, které si kladou za cíl rozpoznávat spontánní mluvenou řeč, se musejí vypořádat se skutečností, že struktura spontánní řeči se značně liší od čtení připraveného textu, která má co do jazykové struktury spíše povahu psaného slova. Věty vyslovené v rámci spontánního projevu často neodpovídají syntaktickým pravidlům jazyka. Projevuje se v nich koktání, zadrhávání, opakování slov, slovní doplňky, věty mohou být neúplné.
Je tedy zřejmé, že problematika detekce chyb v automatickém přepisu řeči je aktuální. Označování problematických úseků přepisu může být využito např. pro vylepšení dialogových systémů. Jedná se o počítačové systémy, které poskytují člověku informace na základě hlasové komunikace, zpravidla telefonicky.

### Princip HMM
Detekce probíhá na základě modelování částí řeči pomocí jednoho nebo i více HMM. Jeden model většinou odpovídá úsekům řeči a druhý úsekům šumového pozadí. Bude použit pojem dlouhodobý a krátkodobý segment. Z krátkodobého segmentu řeči je vypočítán jeden vektor parametrů. Pojmem dlouhodobý segment se myslí posloupnost vektorů parametrů. V dlouhodobých segmentech stejné nebo rostoucí délky se provádí výpočet pravděpodobnosti, zda HMM generuje příslušný úsek šumu nebo řeči. Výstupem jsou vektory pravděpodobností příslušné ke každému řečovému rámci. Je-li použit pouze jeden model – model šumu, může být prahována přímo tato pravděpodobnost. Jsou-li použity dva modely – model šumu i model řeči, jsou pravděpodobnosti nejprve vzájemně odečteny a výsledný rozdíl je prahován. Tyto vektory, které jsou prahovány, jsou označeny jako kriteriální funkce.

### Práce s jazykem R
Pro práci se zvukovými stopami jsou využívány knihovny

- **audio** (rozhraní pro zvuková zařízení umožňuje přehrávání zvukové stopy),
- **TuneR** (knihovna dokáže analyzovat hudbu a řeč, dokáže pracovat s různými typy zvukových souborů, jako např. mp3, midi, wav),
- **SeeWave** (knihovna nabízí funkce pro analýzu, manipulaci, zobrazení, editování a syntézu zvuku),
- **HMM** (knihovna určená k nastavení, aplikování a vyvozování závěrů pomocí Skrytých Markovových modelů).

```{r}
install.packages("audio")
install.packages("tuneR")
install.packages("seewave")
install.packages("HMM")
```

```{r}
library(audio)
library(tuneR)
library(seewave)
library(HMM)
```

Pro ukázku, jakým způsobem se pracuje se zvukovou stopou a co knihovny nabízejí
```{r}
song<-readWave("./record.wav")
play(song)
```

Pokud vznikl u přehrávání problém je nutné vykonat následující příkaz.
Jedná se ochybu ``Error in play.default(zvuk) : long vectors not supported yet: au.c:137``
```{r}
setWavPlayer('/usr/bin/afplay')
```
Jedná se o využití výchozího zvukového přehrávače. V případě MacOS je možné přenastavit takto.

Klasické vykreslení jedná zvukové křivky o délce 3,5s.
```{r}
plot(song, xlab = "Čas (ms)", ylab = "Frekvence (Hz)")
```

Vypsání definice objektu zvukové stopy.
```{r}
print(song)
```

Funkce vykresluje frekvenční spekturum (relativní amplituda různých frekvencí).
```{r}
spec(song, alab = "Amplitude", flab = "Frekvence (kHz)")
```

Spectrogram obohacený o decibely.
```{r}
spectro(song, flab = "Frekvence (kHz)")
```

### Databáze řeči TIMIT
Aby nebylo vytvářeno něco, co již existuje, a mohli jsme se rychle zaměřit na zkoumanou problematiku, byla použita již vytvořená databáze audio nahrávek TIMIT. Databáze TIMIT obsahuje mnoho promluv od mnoha mluvčích, celkově přibližně 5400. Z této databáze bylo vybráno 300 různých promluv od co nejvíce mluvčích, rovnoměrně zastoupených jak ženami, tak muži. 

TIMIT Acoustic-Phonetic Continous Speech Corpus (LDC) je databáze čtené řeči, která je primárně určena pro studium akusticko-fonetických jevů a pro testování systémů automatického rozpoznávání řeči. Svým objemem lze TIMIT zařadit do kategorie korpusů s velkým počtem řečníků (obvykle obsahují řeč od více než 50 řečníků). Na této databázi se podílelo 630 osob, přičemž každá přispěla přečtením a nahráním 10 foneticky bohatých vět. Nahrávky jsou v osmi hlavních dialektech americké angličtiny. Struktura tohoto korpusu je poměrně specifická. Každá nahrávka je charakterizována následujícími soubory:

- zvukový soubor ve formátu PCM, 
- soubor s příponou .PHN obsahující časový fonetický přepis, zapsaný v abecedě Arpabet, 
- textový soubor obsahující přepis nahrávky ve formátu .TXT, 
- soubor s příponou .LAB obsahující přepis slov jejich vymezením v nahrávce, 
- soubor s příponou .WRD obsahující s vymezení jednotlivých slov v nahrávce.

#### Poznámka pro vývoj (struktura CSV)
- .WRD - od do slovo
- .PHM - od do phoném
- .TXT - od do věta

## Postup implementace algoritmu pro detekci mluvené řeči ve zvukové stopě

### 1. Je nutné projít databázi TIMIT a načíst zvuk + informace o stopě
```{r}
path <- "./timit"
files <- read.csv(paste(path, "allfilelist.txt", sep = "/"), header=FALSE)$V1

wrdFiles <- lapply(files, function(file) {
  wrdFile <- read.csv(paste(path, paste(file, "wrd", sep = "."), sep = "/"), header=FALSE, sep = " ", as.is = TRUE)
})

wavFiles <- lapply(files, function(file) {
  wavFile <- readWave(paste(path, paste(file, "wav", sep = "."), sep = "/"))
})
```

### 2. Definice funkce pro rozdělení zvukové stopy na části po kroku v milisekundách
```{r}
divideSound <- function(sound, stepInMs = 1000) {
  numOfValues <- sound@samp.rate * (stepInMs / 1000)
  numOfParts <- ceiling(length(sound@left) / numOfValues)
  fixedSound <- c(sound@left, rep.int(0, times = numOfValues * numOfParts - length(sound@left)))
  return(matrix(fixedSound, nrow = numOfParts, ncol = numOfValues, byrow = TRUE))
}
```

### 3. Definice funkce pro rozdělení textu na části na základě zvukové stopy po kroku v milisekundách
```{r}
divideText <- function(sound, text, stepInMs = 1000) {
  numOfValues <- sound@samp.rate * (stepInMs / 1000)
  numOfParts <- ceiling(length(sound@left) / numOfValues)
  A <- matrix(, nrow = numOfParts, ncol = 1)
  for (part in 1:nrow(A)) {
    value <- subset(
      text,
      (V1 >= (part - 1) * stepInMs & V1 < (part * stepInMs)) 
      | (V1 <= (part - 1) * stepInMs &  V2 >= (part - 1) * stepInMs)
    )$V3
    A[part,] <- value[1]
  }
  return(A)
}
```

### 4. Definice samotné mapy a mapyZvuku
```{r}
mapa <- data.frame()
mapaZvuku <- list()
```

### 5. Definice délky kroku v milisekundách + rozdělení veškerých informací a zvukových stop na slova a krátké zvukové úseky
```{r}
step <- 20
index <- 1

for (i in 1:length(files)) {
  zvuk <- wavFiles[[i]] 
  text <- wrdFiles[[i]]
  
  text$V1  <- round(text$V1 / zvuk@samp.rate * 1000)
  text$V2  <- round(text$V2 / zvuk@samp.rate * 1000)
  
  castiZvuku<-divideSound(zvuk, stepInMs = step)
  castiTextu<-divideText(zvuk, text, stepInMs = step)
  
  for (j in 1:nrow(castiZvuku)) {
    mapa[index,1] <- castiTextu[[j]]
    mapa[index,2] <- zvuk@samp.rate
    mapa[index,3] <- zvuk@bit
    mapa[index,4] <- i
    mapaZvuku[[index]] <- castiZvuku[j,]
    
    index <- index + 1
  }
}

print(mapa)
```

### 6. Výběr náhodného úseku a práce s ním (přehrání úseku)
```{r}
ktery <- 63

zvukInfo <- mapa[ktery,]
zvukDetail <- mapaZvuku[ktery]

print(zvukInfo)
play(Wave(zvukDetail, samp.rate = zvukInfo$V2, bit = zvukInfo$V3))
```

### 7. Hledání slova
```{r}
print(mapa)
print(which(is.na(mapa$V1)))
```

### 8. Matice přechodu
Definuji si matici přechodu mezi stavy HLAS a TICHO. Jaká je pravděpodobnost přechodu ze stavu TICHO do stavu HLAS.

1 TICHO
2 HLAS

```{r}
maticePrechodu <- matrix(0, nrow = 2, ncol = 2)

pocetPrechoduZ1 <- 0
pocetPrechoduZ2 <- 0

for (i in 1:length(files)) {
  poleIndexu <- which(mapa$V4 == i)

  for (i in 1:(length(poleIndexu) - 1)) {
    prvniSlovo <- mapa[poleIndexu[i],1]
    druheSlovo <- mapa[poleIndexu[i+1],1]
    
    # z ticha do ticha
    if (is.na(prvniSlovo) && is.na(druheSlovo)) {
      maticePrechodu[1,1] <- maticePrechodu[1,1] + 1
      pocetPrechoduZ1 <- pocetPrechoduZ1 + 1
    }
    # z ticha do hlasu
    if (is.na(prvniSlovo) && !is.na(druheSlovo)) {
      maticePrechodu[1,2] <- maticePrechodu[1,2] + 1
      pocetPrechoduZ1 <- pocetPrechoduZ1 + 1
    }
    # ze slova do ticha
    if (is.na(prvniSlovo) && !is.na(druheSlovo)) {
      maticePrechodu[2,1] <- maticePrechodu[2,1] + 1
      pocetPrechoduZ2 <- pocetPrechoduZ2 + 1
    }
    # ze slova do slova
    if (!is.na(prvniSlovo) && !is.na(druheSlovo)) {
      maticePrechodu[2,2] <- maticePrechodu[2,2] + 1
      pocetPrechoduZ2 <- pocetPrechoduZ2 + 1
    }
    
  }
}

maticePrechodu[1,] <- maticePrechodu[1,]/pocetPrechoduZ1
maticePrechodu[2,] <- maticePrechodu[2,]/pocetPrechoduZ2
print(maticePrechodu)
```

### 9. Rozdělení zvukových částí do clusterů
Zkategorizuji části úseků do clusteru pomocí metody kmeans

```{r}
# udelam si matici z listu zvuku
maticeZvuku <- matrix(unlist(mapaZvuku), ncol = length(mapaZvuku[[1]]), byrow = TRUE)

pocetClusteru <- 16

# mean shift zkusit - nepotrebuje pocet centers
# pomoci K-mean rozdelim zvukove casti do "kategorii" Slova co jsou si podobna dam k sobe
clusters <- kmeans(maticeZvuku, centers = pocetClusteru, iter.max = 5000)
print(clusters$cluster)

maticePravdepodobnostiVystupu <- matrix(0, ncol = pocetClusteru, nrow = 2)

castIndex <- 1

pocetCluster1 <- 0
pocetCluster2 <- 0
for (c in clusters$cluster) {
  mluvi <- mapa[castIndex,1]
  
  if (is.na(mluvi)) {
    maticePravdepodobnostiVystupu[1, c] <- maticePravdepodobnostiVystupu[1, c] + 1 
    pocetCluster1 <- pocetCluster1 + 1
  } else {
    maticePravdepodobnostiVystupu[2, c] <- maticePravdepodobnostiVystupu[2, c] + 1
    pocetCluster2 <- pocetCluster2 + 1
  }
  castIndex <- castIndex + 1
}

maticePravdepodobnostiVystupu[1,] <- maticePravdepodobnostiVystupu[1,] / pocetCluster1
maticePravdepodobnostiVystupu[2,] <- maticePravdepodobnostiVystupu[2,] / pocetCluster2
print(maticePravdepodobnostiVystupu)
```

### 10. Příprava modelu HMM
```{r}
hmm <- initHMM(c("0","1"), Symbols = 1:pocetClusteru, transProbs=maticePrechodu, emissionProbs=maticePravdepodobnostiVystupu)
print(hmm)
```

### 11. Viterbi algoritmus
Tento algoritmus slouží k vyhledání maximálně pravděpodobné sekvence stavů modelu M, která generovala pozorování P, a také k výpočtu její pravděpodobnosti. Definujme pravděpodobnost cesty modelem, která vychází z počá tečního stavu a končí ve stavu j v čase t a přitom generuje řečové vektory p1, . . . , pt.
Hledání požadované sekvence stavů si lze představit jako hledání cesty v mřížce. Na svislé ose jsou vyneseny jednotlivé stavy Markovova modelu a na vodorovné ose jsou časové úseky 1,...,T.

```{r}
viter <- viterbi(hmm, clusters$cluster[1:3500]) #clusters$cluster[1:80]
print(viter)

plot(song)

  # vykreslit
stopa <- as.integer(viter)
print(stopa)
plot(stopa, type="o", col="blue", xlab = "Čas (ms)", ylab = "TICHO                                          HLAS")
```

### Závěr
V práci byla prezentována implementace řečového detektoru založeného na statistickém modelování za pomocí metody Hidden Markov Models.
Prototyp nevrací použitelné výsledky. V dalším kroku je nutné využít lepší trénovací data, která budou obsahovat více zvukových úseků bez mluvené řeči.
Výsledkem druhé fáze by měla bát funkce, která dokáže vracet výsledek jako je na následujícím obrázku.

